【裁判字號】    98,簡,1
【裁判日期】    980227
【裁判案由】    返還定金
【裁判全文】
臺灣士林地方法院民事判決                 98年度簡字第1號
原      告  乙○○
訴訟代理人  林啟瑩律師
被      告  甲○○
                        號6樓.
訴訟代理人  羅詩蘋律師
            莊佳樺律師
            余淑杏律師
上列當事人間請求返還定金事件，本院於97年2 月12日言詞辯論
終結，判決如下：
    主      文
被告應給付原告新臺幣伍拾萬元及自民國九十七年六月十三日起
至清償日止，按週年利率百分之五計算之利息。
訴訟費用由被告負擔。
本判決第一項得假執行；但被告如以新臺幣伍拾萬元為原告預供
擔保，得免為假執行。
    事實及理由
一、按原告於通常訴訟程序中減縮訴之聲明，致其訴訟標的金額
    低於50萬元，故本件應改行簡易訴訟程序審理，合先敘明。
二、原告起訴主張：被告於97年3 月25日就其所有之臺北市○○
    區○○段5 小段133 號土地、權利範圍272/10000 ，及其上
    門牌號碼為臺北市○○區○○街345 巷14號5 樓之房屋（下
    稱系爭房屋），委託訴外人三木不動產開發有限公司（下稱
    三木公司）以新臺幣（下同）2,400 萬元售予原告。原告遂
    簽發50萬元支票作為定金交付予被告，復約定雙方應於97年
    3 月31日14時簽約。詎被告屆期未依約簽約並退還支票，然
    本件係因可歸責於被告之事由致不能簽訂本約，爰依據系爭
    買賣定金收據約定、類推適用民法第249 條第3 款規定，請
    求被告應加倍返還定金50萬元等語。並聲明：(一)被告應給付
    原告50萬元，及自97年6 月13日起至清償日止，按年息5%計
    算之利息。(二)願供擔保，請准宣告假執行。
三、被告則以：三木公司約同兩造在97年3 月25日下午至系爭房
    屋現場勘看，但原告遲至下午4 點多才到達。因原告要求要
    將系爭房屋之監視設備及門禁系統包括在系爭房屋之全部買
    賣價金內，但被告不予同意，故當日雙方並未就系爭房屋之
    買賣價金及買賣條件達成合意。復因被告當日下午另需接送
    幼子下課，被告急欲離去，但三木公司人員則提出買賣定金
    收據要求被告簽名於其上，被告本不同意簽署，但因三木公
    司人員故意未告知買賣訂金收據之內容，反而向被告表示，
    只是形式上簽立定金收據，至於原告之支票則逕由三木公司
    人員保管。若日後雙方仍未能達成買賣合意，則由三木公司
    逕將支票返還予原告即可，被告不會有任何違約責任。被告
    並未有與原告成立定金收據合約之合意。退步而言，縱認被
    告所簽立之定金收據為有效成立，但因被告乃係因受三木公
    司之在未告知定金契約內容且不實欺瞞被告之情形下，被告
    方會簽名在定金收據上，嗣被告已在97年5 月27日向原告送
    達撤銷兩造間買賣定金收據之意思表示，本件買賣定金收據
    既經撤銷，原告之訴自屬無由等語置辯。並聲明：(一)原告之
    訴駁回。(二)如受不利之判決，願供擔保免為假執行。
四、本件經兩造協議後簡化爭點如下：
  甲、兩造所不爭執之事項：
    (一)被告與三木公司於97年1 月8 日簽訂不動產銷售一般委託
      書（詳本院卷53頁），兩造於97年3 月25日簽立之「買賣
      定金收據」（詳本院卷第14頁）。
    (二)原告於97年3 月25日交付票據號碼為AC0000000 、付款人
      為陽信銀行營業部、發票日為97年3 月31日、票面金額為
      50萬元之支票乙紙（詳本院卷第13頁）作為定金，並於付
      款銀行之支票存款帳戶內，存有逾50萬元之款項。被告與
      三木公司簽訂卷內服務費確認書，約定系爭房屋出售之委
      託價格為2,400 萬元，並約定由三木公司收受保管系爭支
      票，並由三木公司占有保管該支票，上揭支票業於97年9
      月18日由三木公司經被告同意後當庭交付原告收受。
    (三)原告於97年5 月22日以存證信函（詳本院卷15-19 頁）催
      告並解除與被告之買賣契約，被告於97年5 月23日收受該
      存證信函。
    (四)被告於97年5 月27日以律師函（詳本院卷第43頁）撤銷兩
      造間買賣定金收據之意思表示，原告於97年5 月28日收受
      。
    (五)兩造未於97年3 月31日簽訂如系爭買賣定金收據付款方式
      一所約定之買賣契約書。
    (六)系爭房屋業經被告於97年5 月14日售予訴外人洪國堯，並
      於97年6 月4 日登記完訖（詳本院卷51-52頁）。
    (七)本件法定遲延利息自97年6 月13日起算。
  乙、兩造所爭執之事項：
    (一)本件是否已撤銷定金收據之意思表示？
    (二)本件系爭定金之性質是否為立約定金（即預約定金）？
    (三)本件原告主張類推適用民法第249 條第3 款請求被告加倍
      返還50萬元，有無理由？
五、經查：
（一）本件是否已撤銷定金收據之意思表示？
  １、按因被詐欺或被脅迫而為意思表示者，表意人得撤銷其意
      思表示。但詐欺係由第三人所為者，以相對人明知其事實
      或可得而知者為限，始得撤銷之。民法第92條第1 項定有
      明文。又當事人主張其意思表示係因被詐欺或脅迫而為之
      者，應就其被詐欺或被脅迫之事實，負舉證之責任。此有
      最高法院21年上字第2012號判例要旨可資參照。從而主張
      被詐欺而為意思表示之當事人，應就被詐欺之事實負舉證
      之責任，合先敘明。查，被告抗辯其所簽立之定金收據，
      係因受三木公司之在未告知定金契約內容且不實欺瞞被告
      之情形下，其方簽名於定金收據上，其已在97年5 月27日
      向原告表達撤銷兩造間買賣定金收據之意思表示，然為原
      告所否認，依上揭舉證責任之分配，自應由被告就被詐欺
      之事實負舉證之責。經查：證人廖文通（即被告之夫）雖
      於本院97年10月21日言詞辯論時證稱：「．．．仲介當時
      就拿兩張合約書（買賣定  金收據我有印象，但服務費確
      認書我記不清楚）要我們簽，當時被告不簽，是我勸我太
      太即被告說仲介把監視器再談一下，．．．，所以後來就
      相信仲介會再跟原告談監視器價格之後再跟我們講，匆忙
      下就簽了，．．．在買賣定金收據上的定金暫存保管是仲
      介自己勾的，我們只負責簽名，仲介並沒有跟我們說定金
      怎麼處理，．．．至於我們會簽買賣定金收據，是仲介說
      這個只是一個暫時的收據，日後還可以再談，．．．」（
      詳本院卷第108-109 頁）等語，然證人盧枝森亦於同日結
      證稱：「從兩造開始談到簽立買賣訂金收據，大約經歷了
      快2 個小時，當天兩造對賣價已有共識，約2,400 萬元上
      下，主要是針對車位的部分再做確認可否把機車位當作一
      般汽車停車位。．．．在簽訂買賣定金收據之前，兩造就
      監視器部分有達成合意，兩造談定就是請被告拆走，然後
      兩造才簽訂買賣定金收據。．．．97年3 月25日當日，我
      並沒有跟被告講說如果日後買賣合約沒有成立，則被告不
      需要賠償，我會直接將50萬元的支票還給原告。．．．簽
      立服務費確認書及買賣定金收據時，二者大約相差30秒，
      被告要求我先拿服務費確認書給他簽，簽完後才緊接著簽
      買賣定金收據，簽約當時，因為被告比較在意服務報酬為
      多少，所以要求我先拿服務費確認書給他看，被告看完服
      務報酬為14萬元後，才在服務費確認書上簽名，並緊接著
      兩造才在買賣定金收據上簽名，．．．」（詳本院卷第10
      5-107 頁）等語，則審酌上揭證人證詞內容以觀，證人所
      證述情節南轅北轍，何者可採？何者有誤？顯難以認定，
      自無從得悉原告有何詐欺之事由。然審酌被告為成年人士
      ，既於買賣定金收據上簽名，自應審慎以對，豈可能單憑
      仲介人員1 人片面之詞，即冒然在買賣定金收據上簽名，
      此要與常情有違，更遑論證人盧枝森係結證稱並未出言匡
      騙。此外，被告復未舉證以實其說，揆諸上揭法條與判例
      意旨說明，被告據此以被詐欺為由，抗辯已依民法第92條
      第1 項規定撤銷定金收據之意思表示云云，即屬無據。
（二）本件系爭定金之性質是否為立約定金（即預約定金）？若
      是，則原告主張類推適用民法第249 條第3 款請求被告加
      倍返還50萬元，有無理由？
      按在契約成立前交付定金，以擔保契約之成立，通常謂之
      立約定金。交付立約定金者，除當事人另有約定，應依其
      約定外，如付定金之當事人拒不成立主契約時，則受定金
      之當事人毋庸返還其定金，如受定金當事人拒不成立主契
      約，即應加倍返還。此項定金，雖與民法第248 條所稱之
      定金以主契約成立為前提尚屬有間，惟應類推適用民法第
      249 條之規定，再次敘明。查，兩造於97年3 月25日簽立
      「買賣定金收據」（詳本院卷第14頁）一事，為兩造所不
      爭執（詳如上述不爭執事項(一)）。而依上開買賣訂金收據
      第參點約定：「．．．因可歸責於賣方之事由致解除契約
      時，賣方應加倍返還已收受全部價金。」等語，揆諸上開
      說明，則該定金性質，應屬立約定金性質，自屬有據。然
      兩造未於97年3 月31日簽訂系爭房屋之買賣契約書，且原
      告復於97年5 月22日以存證信函（詳本院卷15-19 頁）催
      告並解除與被告之買賣契約，並經被告收受該存證信函一
      事，復為兩造所不爭執（詳如上述不爭執事項(五)、(三)）。
      是以，原告依約定時點欲與被告簽約，然被告藉故不賣，
      則揆諸上開說明，自可歸責於被告，則原告請求被告加倍
      返還定金一事，應屬有據。
六、綜上所述，原告請求被告給付如主文第1 項所示之款項及利
    息，為有理由，應予准許。又本件原告勝訴部分，因所命給
    付之金額未逾50萬元，爰依民事訴訟法第389 條第1 項第5
    款之規定，依職權宣告假執行。是以原告雖陳明願供擔保，
    請求宣告假執行，其乃促使本院依職權宣告假執行，併此敘
    明。另被告陳明願供擔保，請求免為假執行，核無不合，茲
    酌定相當之擔保金額准許之。
七、本件判決基礎已臻明確，兩造所提出之攻擊、防禦方法暨訴
    訟資料，經本院斟酌後，認為均於判決之結果無影響，亦與
    本案之爭點無涉，自無庸逐一論述，併此敘明。
八、訴訟費用負擔之依據：民事訴訟法第78條。
中    華    民    國    98    年    2     月    27    日
                  民事第二庭  法  官  陳梅欽
以上正本證明與原本無異。
如對本判決上訴，應於判決送達後20日內向本院提出上訴狀。
中    華    民    國    98    年    3     月    3     日
                              書記官  徐瑩書


司法院資訊處製作；財團法人民間司法改革基金會備份。
